【裁判字號】    95,保險上易,22
【裁判日期】    950913
【裁判案由】    給付遲延利息
【裁判全文】
臺灣高等法院民事判決              95年度保險上易字第22號
上  訴  人  丙○○
            乙○○
            甲○○
共      同
訴訟代理人  吳宏山律師
共      同
複 代 理人  蔡坤鐘律師
被 上 訴人  國泰人壽保險股份有限公司
法定代理人  丁○○
訴訟代理人  賴盛星律師
訴訟代理人  戊○○
上列當事人間給付遲延利息事件，上訴人對於民國95年4月21日
臺灣臺北地方法院94年度保險字第167號第一審判決提起上訴，
本院於95年8月30日言詞辯論終結，判決如下：
    主  文
上訴駁回。
第二審訴訟費用由上訴人負擔。
    事實及理由
一、上訴人主張：上訴人等3人為兄妹，上訴人等之母許嚴麗
    於民國(下同)82年4月12日以自己為要保人，上訴人等之父
    許文同為被保險人，向被上訴人要保「萬代福101保單第000
    0000000號保單」，另於83年8月26日以自己為要保人及被保
    險人，向被上訴人要保「美滿人生312保單第0000000000號
    保單」，均指定上訴人等3人為受益人（以下簡稱系爭保險
    契約）。嗣許嚴麗、許文同於90年7月29日晚間，駕車行
    經北部濱海公路，因遭遇桃芝颱風墜崖失蹤，經臺灣板橋地
    方法院92年度亡字第50號判決宣告於91年7月29日下午12時
    死亡，被上訴人自對上訴人負有給付保險金共新台幣（下同
    ）16,690,006元之義務。經上訴人依系爭保險契約請求被上
    訴人給付保險金，被上訴人卻以系爭保險契約要保人指定受
    益人之行為，經訴外人臺灣土地銀行、林富田對上訴人提起
    撤銷詐害行為之訴，遭臺灣板橋地方法院93年度重訴字第21
    6號判決應予撤銷為由拒絕給付 (下稱撤銷詐害行為事件)，
    表明欲將保險金提存之意，經上訴人於93年12月14日以存證
    信函異議，被上訴人仍於93年12月15日將保險金提存於原法
    院提存所，並通知上訴人提存之事。其後於94年9月間，本
    院以93年度重上字第609號判決駁回臺灣土地銀行等所提撤
    銷詐害行為事件之訴確定，被上訴人始出具同意書，由上訴
    人等3人於94年9月29日前往原法院提存所領取被上訴人提存
    之上述保險金暨國庫利息每人各14,217元（共42,651元），
    依此，被上訴人所負保險金給付義務自93年12月15日提存時
    起至94年9月29日止，共計遲延9個月又15天，依保險法第34
    條第2項規定，被上訴人應依年利一分計付遲延利息1,277,6
    89元。為此本於保險契約之法律關係，請求被上訴人給付保
    險金之遲延利息等語。並於本院上訴聲明：(一)原判決廢棄；
    (二)被上訴人應給付上訴人等3人1,277,689元，被上訴人於向
    上訴人等其中1人為全部給付後，其給付義務即告消滅。
二、被上訴人則以：上訴人等於92年12月8日向被上訴人提出理
    賠請求，但被上訴人於同年12月25日收到原法院民事執行處
    扣押命令，禁止被上訴人給付系爭保險契約之保險金予受益
    人，該扣押命令雖於93年11月24日撤銷，並於同年12月1日
    送達被上訴人，然被上訴人又於同年12月3日收到臺灣土地
    銀行、林富田通知其等有就系爭保險契約提起撤銷指定上訴
    人為受益人行為之撤銷詐害行為訴訟，經臺灣板橋地方法院
    判決勝訴之情。因該撤銷詐害行為事件訴訟尚未終結，以致
    於系爭保險契約之保險金債權人陷於不明，又上訴人等均已
    對被繼承人許嚴麗、許文同聲明拋棄繼承，則上訴人是否
    有權向被上訴人請求給付保險金因此有疑義，被上訴人實不
    知孰為保險金債權人而難為給付，為依債務本旨清償，並兼
    顧債權人之利益，乃依民法第326條規定於同年12月15日將
    系爭保險契約之保險金提存於原法院，所負保險金給付義務
    一經提存即生清償效力，不生給付遲延問題，自無庸對上訴
    人等負給付遲延責任。況上訴人等在被上訴人出具同意領取
    提存保險金之同意書時，已無條件收訖、未表示異議，卻又
    在領取提存之保險金後，再行起訴請求給付遲延利息，違反
    民法第148條第2項誠信原則規定。縱認被上訴人之提存行為
    不生清償效力，惟被上訴人並非無理由拒絕給付保險金予上
    訴人，實係因該撤銷詐害行為事件訴訟尚未終結，以致於保
    險金債權人不明確，依民法第230條規定，被上訴人遲延給
    付實不可歸責於被上訴人，故不負保險法第34條遲延利息給
    付責任。況上訴人於94年9月16日即已收受被上訴人出具之
    提存物領取同意書，隨時得向法院領取提存之保險金，卻遲
    至同年9月29日始前往領取，則該段期間所生遲延非可歸責
    於被上訴人，不應計算遲延利息。並於本院答辯聲明：上訴
    駁回。
三、兩造不爭執之事實（詳見本院95年7月18日準備程序筆錄，
    本院卷第32、33頁）：
(一)上訴人之母許嚴麗於82年4月12日以許文同為被保險人，
    向被上訴人購買「萬代福101保單第0000000000號」保單，
    指定上訴人等3人為受益人。
(二)許嚴麗又於83年8月26日以自己為被保險人，向被上訴人
    購買「美滿人生312保單第0000000000號」保單，指定上訴
    人等3人為受益人。
(三)許文同、許嚴麗於90年7月29日晚間駕車行經北部濱海公
    路，因遭遇桃芝颱風墜崖失蹤，經臺灣板橋地方法院92年度
    亡字第50號宣告於91年7月29日下午12時死亡，前開二保單
    承保之保險事故業已發生。
(四)被上訴人於93年12月15日將系爭保險契約約定應付給上訴人
    之保險金16,690,006元提存於原法院提存所（93年度存字第
    4799 號），並於93年12月29日通知上訴人提存之情事。
(五)被上訴人已在94年9月16日出具同意書，當天交付上訴人，
    同意上訴人取回(四)之提存保險金，上訴人在94年9月29日領
    取完畢。
(六)上訴人在93年12月14日寄發原證二號存證信函第558號給被
    上訴人，被上訴人有收受。
(七)本院93年度重上字第609號、臺灣板橋地方法院93年度重訴
    字第216號撤銷詐害行為事件於94年8月10日判決確定。
(八)前開(一)、(二)系爭保險契約中被上訴人對上訴人所負保險金給
    付義務，經原法院於92年12月25日發給扣押命令禁止被上訴
    人給付予受益人，之後在93年11月24日撤銷該扣押命令，該
    撤銷扣押命令之執行處分於93年12月1日送達被上訴人。
    以上事實，為兩造所不爭執，並有臺灣板橋地方法院92年度
    亡字第50號判決（見原審卷第8、9頁）、臺北安和郵局第55
    8號存證信函（見原審卷第10至18頁)、被上訴人通知函及提
    存書（見原審卷第19至22頁）、本院93年度重上字第609號
    判決暨確定證明書（見原審卷第23至26頁）、被上訴人同意
    書（見原審卷第27頁）、原法院提存所94年度取字第3434號
    領取提存物請求書及扣繳憑單（見原審卷第28至30頁）、上
    訴人等3人戶籍謄本、許嚴麗死亡時全戶戶籍謄本（見原
    審卷第38至46頁）、原法院民事執行處通知（見原審卷第55
    至57頁）、安盛法律事務所函（見原審卷第58至60頁）、臺
    灣板橋地方法院93年度重訴字第216號民事判決（見原審卷
    第61至71頁）、原法院93年度存字第4799號提存書（見原審
    卷第72頁）、上訴人等3人之拋棄繼承聲請狀（見原審卷第7
    3至75頁）、上訴人丙○○簽名收訖之同意書（原審卷第76
    頁）等在卷可稽，自堪信為真實。
四、本院於95年7月18日得兩造同意協議簡化並整理之爭點為（
    見本院同上筆錄）：
(一)被上訴人以不能確知孰為債權人為由，將本件保險金提存於
    法院，此與民法第326條規定是否相符？其保險金給付義務
    是否已在93年12月15日提存時發生清償之效力？應否再負保
    險金給付遲延之責？
(二)若被上訴人就保險金給付義務確實構成給付遲延，則該遲延
    之給付是否不可歸責於被上訴人？
(三)被上訴人應付之遲延利息金額是否確為1,277,689元？
五、關於被上訴人以不能確知孰為債權人為由，將本件保險金提
    存於法院，此與民法第326條規定是否相符，及其保險金給
    付義務是否已在93年12月15日提存時發生清償之效力、應否
    再負保險金給付遲延之責部分：
(一)上訴人主張：其既為系爭保險契約受益人，自為保險金有權
    受領之人，上訴人未曾拒絕受領給付，被上訴人即應依約給
    付予上訴人；至於該撤銷詐害行為事件在尚未判決確定前，
    上訴人受益人地位並未因之喪失，縱使將來判決撤銷指定受
    益人行為確定，亦屬於上訴人與該事件當事人間之法律關係
    爭議，與被上訴人無涉，被上訴人提存保險金與民法第326
    條規定要件不符云云。惟按「債權人受領遲延，或不能確知
    孰為債權人而難為給付者，清償人得將其給付物，為債權人
    提存之。」民法第326條定有明文。本條所規定之提存係指
    債務清償人以消滅債務為目的，將給付物為債權人寄存於提
    存所之行為，債務清償人為提存後，債權人即得直接向提存
    所請求給付，故合法之提存，於提存人即清償人與債權人間
    ，發生債務消滅之效力，提存乃債之消滅原因之一。又本條
    所謂「不能確知孰為債權人」，係指有債權人存在，清償人
    不能確知其為何人或所在不明者而言；亦即，債務清償人對
    於誰為債權人發生爭議或狀況不明者而言，至於債務人對於
    不能確知情形，是否有過失，並非所問，只要債務人由於法
    律情況不明，而運用交易上一般之注意，無法確定時，法律
    實無理由迫其承受遭雙重請求清償之風險。
(二)經查上訴人為系爭保險契約之受益人，而被保險人許文同、
    許嚴麗於90年7月29日晚間駕車行經北部濱海公路，因遭
    遇桃芝颱風墜崖失蹤，經臺灣板橋地方法院92年度亡字第50
    號判決宣告於91年7月29日下午12時死亡，保險契約所訂保
    險事故業已發生，被上訴人負有給付保險金之義務等情為兩
    造所不爭執，已如上述。次查，臺灣土地銀行、林富田為許
    文同、許嚴麗之債權人，上訴人等3人為許文同、許嚴麗
    等2人之繼承人，臺灣土地銀行、林富田以上訴人等3人為
    逃避債務曾向法院聲明拋棄繼承，故許文同、許嚴麗指定
    上訴人等3人為受益人之行為，將使其積極財產減少，致有
    害及臺灣土地銀行、林富田對許文同、許嚴麗之債權為由
    ，在93年間對上訴人依民法第244條第1項規定訴請撤銷許文
    同、許嚴麗指定系爭保險契約受益人之無償行為，先經臺
    灣板橋地方法院93年度重訴字第216號於93年11月4日判決許
    文同、許嚴麗投保之系爭保險契約指定上訴人為受益人之
    行為應予撤銷；嗣本院則於94年7月13日判決廢棄該撤銷詐
    害行為事件第一審判決，而駁回臺灣土地銀行、林富田之訴
    ，該事件已於94年8月10日判決確定等情，亦有民事判決書
    、判決確定證明書在卷可稽（見原審卷第23至26頁、第61至
    71 頁），復為兩造所不爭執，均堪信為真實。
(三)再查被上訴人尚未依系爭保險契約給付保險金之際，即於93
    年12月3日接獲臺灣土地銀行、林富田通知，前開撤銷詐害
    行為事件已獲一審勝訴判決，而籲被上訴人在該事件判決確
    定前暫勿給付保險金與上訴人之函文，有被上訴人提出之律
    師函附卷足佐（見原審卷第58至60頁），亦為上訴人所不爭
    執，自堪信為真。足證被上訴人對於許文同、許嚴麗指定
    上訴人為受益人之行為將有因判決而遭撤銷之可能，已有認
    識。另查上訴人為許文同、許嚴麗之繼承人，均已於93年
    1 月7日聲明拋棄繼承，有民事聲請狀可證（見原審卷第73
    至75頁），亦為上訴人所是認，是系爭保險契約要保人指定
    受益人之行為，若遭法院判決應予撤銷確定，則該保險金勢
    將列為被保險人之遺產（保險法第113條規定參照），被上
    訴人即需向許文同、許嚴麗之次順位繼承人為給付，上訴
    人對被上訴人即無保險金請求權存在。
(四)按民法第244條之撤銷權，即學說所稱之撤銷訴權，須以訴
    之形式向法院請求為撤銷其行為之形成判決，始能發生撤銷
    之效果，在未經法院判決確定而生撤銷之效力以前，債務人
    之處分行為固然尚非當然無效，但對於被上訴人即保險金債
    務人而言，此撤銷詐害行為事件判決確定與否，將對於保險
    金債權人之認定造成影響，斯時，系爭保險契約之保險金請
    求權人在法律上情況確實陷於不明之狀態。參以上開撤銷詐
    害行為事件第一審、第二審法院判決結果恰正相反，則以被
    上訴人為一保險公司，盡其交易上一般注意後，亦尚難以確
    定孰為有權請求給付保險金之人。況如上所述，被上訴人已
    在94年9月16日出具同意書，當天交付上訴人，同意上訴人
    取回上開提存保險金，上訴人並未提出異議且已無條件於94
    年9月29日領取完畢，此有上訴人當時之受領簽名為證，自
    堪信為真，則債權人即上訴人既於受領該有瑕疵之提存金時
    並未提出異議，或不為主張者，自應認該提存已生清償效力
    。上訴人既未於受領同意書時表示異議，卻於領取提存之保
    險金後始起訴請求遲延利息，亦有違民法第148條第2項之誠
    實信用原則及英美法上之禁反言原則。
(五)綜上，被上訴人於93年12月15日將系爭保險金向原法院提存
    所為提存，並在提存原因事實一欄載明前開不能確知孰為保
    險金債權人之情事（見原審卷第72頁提存書記載），堪認與
    民法第326條規定要件相符，而生清償之效力。次依同法第
    328條規定：「提存後，給付物毀損、滅失之危險，由債權
    人負擔，債務亦無須支付利息，或賠償其孳息未收取之損害
    。」，是在被上訴人將系爭保險契約所訂保險金提存後，其
    危險之負擔自應移轉於上訴人，被上訴人不負保險金給付遲
    延責任。上訴人主張被上訴人應負自93年12月15日提存時起
    至94年9月29日止，共計9個月又15天給付遲延責任，自屬無
    據。
六、因被上訴人將系爭保險契約約定之保險金依民法第326條規
    定提存，已生清償效力，並無須負給付遲延責任。是兩造其
    餘關於上開四所列爭點(二)、(三)部分，所為之攻擊防禦即與
    本件判決結果無涉，不再予逐一論述。
七、綜上所述，被上訴人所負保險金給付義務已於93年12月15日
    提存而生清償效力，無給付遲延利息之義務。從而，上訴人
    依保險法第34條第2項規定，本於保險契約之法律關係，請
    求被上訴人給付保險金法定遲延利息1,277,689元，為無理
    由，應予駁回。原審因而為上訴人敗訴之判決，並無不合。
    上訴意旨仍執陳詞，指摘原判決不當，求予廢棄改判，為無
    理由，應予駁回。
八、本件事證已臻明確，兩造其餘主張及舉證，核與本件判決結
    果無涉，自無庸一一論述，併此敘明。
九、據上論結，本件上訴為無理由，依民事訴訟法第449條第1項
    、第78條、第85條第1項前段，判決如主文。
中    華    民    國    95    年    9    月    13     日
                    民事第十四庭
                        審判長法  官  許正順
                              法  官  張  蘭
                              法  官  魏麗娟
正本係照原本作成。
不得上訴。
中    華    民    國    95    年    9    月    14     日
                              書記官   曾瓊安


司法院資訊處製作；財團法人民間司法改革基金會備份。
